最高法院刑事判決　　　　　　　九十四年度台上字第九０六號
　　上　訴　人　甲○○
　　　　　　　　　　　　50巷.
　　　　　　　　　　　　指定.
　　　　　　　　　　　　市永和.
上列上訴人因貪污案件，不服台灣高等法院台南分院中華民國九
十三年十二月九日第二審更審判決（九十三年度重上更(四)字第五
二一號，起訴案號：台灣嘉義地方法院檢察署九十年度偵字第六
○○○號），提起上訴，本院判決如下：
    主  文
原判決撤銷，發回台灣高等法院台南分院。
    理  由
本件原判決認定上訴人甲○○原係台灣省立朴子醫院（後更名行
政院衛生署立朴子醫院，下稱朴子醫院）眼科部住院醫師及代理
眼科主任（已於民國八十九年十二月十六日離職），為依據法令
從事公務之人員，於八十八年十一月四日擔任該院住院醫師時，
與該院簽署「台灣省立朴子醫院醫師藥師受領獎勵金承諾書」，
承諾願實踐醫師獎勵金發給辦法「不在外間開業或兼業」，及「
不假借任何名義在外幫助有關醫藥營利事業」，始得按照「行政
院衛生署及直轄市政府衛生局所屬醫療機構人員獎勵金發給要點
」及「行政院衛生署暨直轄市政府衛生局所屬醫療機構醫師專勤
服務辦法」有關規定，具領基本獎勵金。詎上訴人於簽署上開承
諾書後，明知依上開獎勵金發給辦法暨要點規定，受領獎勵金之
醫師不得在外開業或兼業，不得違反，竟基於意圖為自己不法所
有之概括犯意，自八十九年八月八日起至同年九月二十日止共計
四十四日，利用其在朴子醫院輪休及假日之時間，未經朴子醫院
之同意，於每星期二下午及星期六上午各一次，共六星期十二次
，前往台南縣新營市○○街二二八號「營新醫院」以兼職看診，
每次領取新台幣（下同）四千元車馬費，共計四萬八千元，使朴
子醫院填造獎勵金清冊及審核、發放之總務、人事、會計、出納
人員及主管單位，陷於錯誤，以為其未在外間兼職從事醫療業務
，而仍依上開辦法，發給每個月二萬四千元之基本獎勵金，自八
十九年八月八日起至同年九月二十日止，上訴人累積詐領四十四
日之基本獎勵金共三萬五千二百元，經法務部調查局嘉義市調查
站移送台灣嘉義地方法院檢察署檢察官偵查，上訴人於偵查及原
審法院審理時自白犯罪，並於九十一年二月六日將所領獎勵金全
數退還朴子醫院等情。因而撤銷第一審論處上訴人連續意圖為自
己不法之所有以詐術使人將本人之物交付罪刑之判決，改判論處
上訴人連續依據法令從事公務之人員利用職務上之機會詐取財物
罪刑，並宣告緩刑三年，固非無見。
惟查：貪污治罪條例第五條第一項第二款之利用職務上機會詐取
財物罪，係刑法第三百三十九條詐欺罪之特別規定，以利用職務
上之機會及意圖不法所有施用詐術使人陷於錯誤而交付財物為成
立要件，此所謂「詐術」，與刑法第三百三十九條第一項所稱之
「詐術」相同，均不以欺罔為限，即利用人之錯誤而使其為財物
之交付，亦屬之；惟此利用對方之錯誤而使其為財物交付之消極
利用職務上機會詐取財物，屬於不作為犯罪，其之成立，應以有
作為即告知對方交付財物為錯誤之義務為前提，茍無告知義務，
即不成立不作為之利用職務上機會詐取財物罪。至於有無告知義
務，應依刑法第十五條認定，即在法律上或因自己之行為有防止
結果發生之義務者，始有告知對方交付財物為錯誤之義務。本件
原判決既依貪污治罪條例第五條第一項第二款論處上訴人罪刑，
則其事實欄就上訴人如何利用職務上之機會及施用何種詐術使朴
子醫院陷於錯誤之具體內容，均應予明確認定，方足資為適用法
律之依據；然原判決就該等構成利用職務上之機會詐取財物罪之
要件之事實，俱未於事實欄明白認定，詳細記載，其之適用法律
，即失去依據，自難謂非違法。又原判決理由欄載稱：上開獎勵
金，係朴子醫院總務科人員製作薪資印領清冊後，經相關人員核
准撥入上訴人在朴子醫院之薪資帳戶內，不待上訴人申請核發，
而上訴人亦未填寫任何申請單據等情（見原判決理由欄第三項之
第五、六點），如果無訛，上訴人對朴子醫院將八十九年八月八
日至同年九月二十日之基本獎勵金撥入其薪資帳戶內之錯誤，顯
無積極之欺罔行為，則上訴人對於朴子醫院此項錯誤之撥款行為
，是否有告知朴子醫院以防止其發生之義務，即攸關上訴人是否
成立不作為之利用職務上機會詐取財物罪，自應予釐清，然後於
判決事實欄明確認定，並於判決理由內詳述其依據；乃原審既未
予根究明白，復未於原判決事實欄詳確記載併於理由內敘明其憑
以認定之依據，遽依貪污治罪條例第五條第一項第二款論處上訴
人罪刑，同有可議。上訴人之上訴意旨，執以指摘原判決違背法
令，非無理由，應認原判決仍有撤銷發回更審之原因。
據上論結，應依刑事訴訟法第三百九十七條、第四百零一條，判
決如主文。
中　　華　　民　　國　九十四　年　　二　　月　二十四　日
                      最高法院刑事第六庭
                          審判長法官  莊　登　照
                                法官  洪　明　輝
                                法官  黃　一　鑫
                                法官  魏　新　和
                                法官  林　秀　夫
      本件正本證明與原本無異
                                      書  記  官
中　　華　　民　　國　九十四　年　　三　　月　  二　　日
                                                      Ｋ
